---
title: "Übungen: Deskriptive Statistik"
author: "Lukas Stammler"
date: "`r Sys.Date()`"
output:
  html_document:
    highlight: pygments
    theme: yeti
    code_download: false
---

```{r setup, include=FALSE}
rm(list = ls())

knitr::opts_chunk$set(echo = FALSE, message = FALSE, warning = FALSE)

library(tidyverse)
library(jmv)
library(knitr)
```




# Übung 1: Variablen im Datensatz `physio.csv` kategorisieren {.tabset}

Für mehrere Übungen verwenden wir den Datenasatz `physio.csv`, den Sie bereits in der Übung zum Datenimport in **jamovi** kennengelernt haben. Die Daten wurden
bei Studierenden der Kohorten PHY13 bis PHY17 am Studiengang Physiotherapie der Berner Fachhochschule im Rahmen eines Statistikkurses
auf freiwilliger Basis mittels eines Online-Formulars erhoben.


## Aufgabe

Das Erstellen eines Codebooks gehört zu den wichtigsten Schritten bei der Planung einer Studie. Es dient der Beschreibung der erhobenen Daten und ermöglicht die weitere Bearbeitung der Daten durch Drittpersonen. Zu jeder Variable im Datensatz wird jeweils angegeben, was gemessen wird und gegebenenfalls in welcher Einheit die Messung erfolgt. Weitere Angaben sind Skalenniveau (nominal, ordinal, diskret, kontinuierlich) und die möglichen Ausprägungen der Variable.  

Die Tabelle zeigt das Codebook des Datensatzes `physio.csv`. Allerdings wurden  die Skalenniveaus nicht eingetragen. 


Variable |	Beschreibung | Skala | Werte
|:--------:|:-------------:|:-----:|:------:|
ID | Identifikationsnummer |  | 1 ... n
Kohorte |	Jahrgang Studierende | | PHY13 … PHY17
Klasse | Klasse 1 oder 2 | | 1, 2
Geschlecht | Geschlecht | | m = maennlich, w = weiblich
Augenfarbe | Augenfarbe | | gruen, blau, braun
Groesse	| Körpergrösse in cm | | 148 … 198
Gewicht |	Körpergewicht in kg | |	47 … 105
Statistik |	Das Fach Statistik interessiert mich |Likert-Skala | 1 = trifft überhaupt nicht zu, 2 = trifft eher nicht zu, 3 = egal, 4 = trifft eher zu, 5 = trifft vollstänig zu
Schuhgroesse | Schuhgrösse in DE/EU-Einheiten | | 35, 36 … 48   

**Hinweis**: Die Kategorisierung der Daten wird in **jamovi** etwas anders gehandhabt wie in den Kursunterlagen. 

Datenkategorie | **jamovi**: Measure type | **jamovi**: Data type
|:------------:|:-----------:|:---------:|
qualitativ - nominal | nominal | text oder integer
qualitativ - ordinal | ordinal | integer
quantitativ - diskret | continuous | integer
quantitativ - kontinuierlich | continuous | decimal

Laden Sie die Datei `physio.csv`in **jamovi**, bestimmen Sie das Skalenniveau jeder Variable und kategorisieren Sie die Variablen unter *Data > Setup*. Speichern Sie zum Schluss die Datei unter *Data > Save* als `physio.omv`. In diesem **jamovi**-Dateiformat bleiben alle ihre Bearbeitungsschritte erhalten, also auch die jetzt erfolgte Kategorisierung. Arbeiten Sie bei den weiteren Übungen stets mit dieser Datei.  

## Lösung

Variable |	Skala | jamovi-Kategorie | 
|:--------:|:-------------:|:-----:|
ID | qualitativ-nominal | nominal - text | 
Kohorte |	qualitativ-nominal | nominal-text | 
Klasse | qualitativ-nominal | nominal-text | 
Geschlecht | qualitativ-nominal | nominal-text | 
Augenfarbe | qualitativ-nominal | nominal-text |
Groesse	| quantitativ-kontinuierlich | continuous - decimal| 
Gewicht |	quantitativ-kontinuierlich | continuous - decimal|	
Statistik |	Likert-Skala | qualitativ-ordinal |
Schuhgroesse | quantitativ-diskret | continuous - integer| 

Bemerkungen:   
- Die `ID` ist eine willkürliche Ziffer zur Identifikation der Beobachtungseinheiten. Sie hat keinen numerischen Wert, daher `text`.  
- `Groesse` und `Gewicht` sind streng genommen quantitativ-diskret, da nur ganze cm und kg gemessen werden. Wir verwenden hier continuous-decimal, aber continuous-integer wäre auch nicht falsch. 


```{r}
phydata <- readr::read_csv("../data/physio.csv")
phydata$ID <- factor(phydata$ID)
phydata$Kohorte <- factor(phydata$Kohorte)
phydata$Klasse <- factor(phydata$Klasse)
phydata$Geschlecht <- factor(phydata$Geschlecht)
phydata$Augenfarbe <- factor(phydata$Augenfarbe)

# glimpse(phydata)
# saveRDS(phydata, file = "phydata.RDS")
```

<br/>  


# Übung 2 {.tabset}

## Aufgaben

```{r, eval=FALSE}
head(phydata)
```


Beurteilen Sie in der Tabellenansicht der Daten

1. Handelt es sich bei diesen Daten um eine Population oder eine Stichprobe? Begründen Sie. (Hinweis: Insgesamt waren in den Kohorten PHY13 bis PHY17 265 Studierende eingeschrieben)     
2. Wo in der Tabelle in **jamovi** stehen die Beobachtungseinheiten?   
3. Welche Beobachtungsmerkmale wurden erhoben?    
4. Wo in der Tabelle finden Sie die Merkmalsausprägungen?    
5. Wenn Sie die Daten statistisch analysieren, sind die Ergebnisse für welche Grundgesamtheit gültig?  


## Lösungen

1. Es handelt sich um eine Stichprobe aus der Population Studierende der Kohorten PHY13 bis PHY17, da nicht alle Studierenden bei der Befragung teilnahmen.    
2. Jede Zeile steht für eine Beobachtungseinheit (ein Student, eine Studentin)   
3. Die erhobenen Beobachtungsmerkmale stehen in den Spaltenüberschriften: ID, Kohorte, Klasse, Geschlecht, Augenfarbe, Groesse, Gewicht, Statistik, Schuhgroesse    
4. Die Merkmalsausprägungen finden Sie in den einzelnen Zellen der Tabelle     
5. Die Daten lassen einen Rückschluss auf die Population der Studierenden PHY13 bis PHY17 zu (s. oben).    

<br/>  


# Übung 3 {.tabset}

## Aufgaben

1. Wie viele Beobachtungseinheiten umfasst der Datensatz?  
2. Wie viele weibliche und männliche Studierende umfasst der Datensatz? Geben sie die absoluten und die relativen Häufigkeiten an.    
3. Stellen Sie die GeschlechterVerteilung im Datensatz grafisch dar.  
   
<br/>   

## Lösungen

1. Wie viele Beobachtungseinheiten umfasst der Datensatz? 

**jamovi** > Register *Analysis* > *Exploration* > *Descriptives* > `ID` als Variable wählen. Im Fenster links unter *Statistics* wählen Sie *N* und *Missing*, alle anderen Kennzahlen können Sie abwählen. Das Resultat wird im rechten Fenster in der Tabelle bei *N* angezeigt.

 
```{r}
# table(phydata$Geschlecht)
# prop.table(table(phydata$Geschlecht))

jmv::descriptives(
  data = phydata,
  vars = ID,
  n = TRUE,
  missing = TRUE,
  mean = FALSE,
  median = FALSE,
  sd = FALSE,
  min = FALSE,
  max = FALSE,
  freq = FALSE
)
```  

2. Wie viele weibliche und männliche Studierende umfasst der Datensatz? Geben sie die absoluten und die relativen Häufigkeiten an.   

**jamovi** > Register *Analysis* > *Exploration* > *Descriptives* > `Geschlecht` als Variable auswählen und Häkchen bei *Frequency tables* setzen. Im Fenster links unter *Statistics* wählen Sie *N* und *Missing*, alle anderen Kennzahlen können Sie abwählen.  


```{r}
# table(phydata$Geschlecht)
# prop.table(table(phydata$Geschlecht))

jmv::descriptives(
  data = phydata,
  vars = Geschlecht,
  n = TRUE,
  missing = TRUE,
  mean = FALSE,
  median = FALSE,
  sd = FALSE,
  min = FALSE,
  max = FALSE,
  freq = TRUE
)
```
   

3. Stellen Sie die Verteilung nach Geschlecht grafisch dar

Gleiche Einstellungen in **jamovi** wie oben, unter *Plots* > Häkchen bei *Bar plot* setzen.


```{r}
jmv::descriptives(
  data = phydata,
  vars = Geschlecht,
  freq = TRUE,
  bar = TRUE
)
```

Leider erlaubt **jamovi** in der aktuellen Version (2.3.21.0) noch nicht, Titel und Achsen in Grafiktenindividuell zu beschriften. Wir empfehlen, Grafiken für die weitere Verwendung mit *Rechtsklick auf Grafik* > *Image* > *Copy* ins Clipboard zu übernehmen, in eine Powerpoint-Folie einzufügen und dort manuell zu beschriften.   

Mit korrekter Beschriftung würde die Grafik etwa so aussehen (Farben sind im Moment unwichtig)

```{r}
ggplot(phydata, aes(x = Geschlecht, fill = Geschlecht)) +
  geom_bar(show.legend = FALSE) +
  ylab("Anzahl") +
  ggtitle("Verteilung der physio-Daten nach Geschlecht\n(m = 45, w = 183)")
```


**Kopieren Sie den jamovi-Output in ein Powerpoint-Dokument und beschriften Sie Grafiken und Tabellen möglichst aussagekräftig.**    

<br/>


# Übung 4 {.tabset}

## Aufgaben

1. Wie gross sind die absoluten und die relativen Häufigkeiten der drei Augenfarben?    
2. Stellen Sie die Verteilung der Augenfarben in einer Grafik dar. Welches ist 
häufigste Augenfarbe?   
3. Begründen Sie die Wahl ihrer grafischen Darstellung.

<br/>
   
   
## Lösungen

1. Wie gross sind die absoluten und die relativen Häufigkeiten der drei Augenfarben?  

**jamovi** > Register *Analysis* > *Exploration* > *Descriptives* > `Augenfarbe` als Variable auswählen > Häkchen bei *Frequency tables* setzen  

```{r}
# library(jmv)
descriptives(
  data = phydata, 
  vars = Augenfarbe, 
  mean = FALSE,
  median = FALSE,
  sd = FALSE,
  min = FALSE,
  max = FALSE,
  freq = TRUE)
```
In der Spalte *Counts* werden die absoluten und in der Spalte *% of Total* die relativen Häufigkeiten angegeben.  

<br/>

2. Stellen Sie die Verteilung der Augenfarben in einer Grafik dar. Welches ist 
häufigste Augenfarbe?   

**jamovi**: Auswahl wie oben, Häkchen unter *Plots* > *Bar plot* setzen

```{r}
descriptives(
  data = phydata,
  vars = Augenfarbe,
  n = FALSE,
  missing = FALSE,
  mean = FALSE,
  median = FALSE,
  sd = FALSE,
  min = FALSE,
  max = FALSE,
  freq = FALSE,
  bar = TRUE
)
```


Vollständig beschriftet könnte die Grafik etwa so aussehen:

```{r}
ggplot(phydata, aes(x = Augenfarbe)) +
  geom_bar(show.legend = FALSE) +
  ylab("Anzahl") +
  ggtitle("Verteilung der Augenfarben im Datensatz physio.csv\n(blau = 99, braun = 78, grün = 51)")
```


**Kopieren Sie den jamovi-Output in ein Powerpoint-Dokument und beschriften Sie Grafiken und Tabellen möglichst aussagekräftig.**   

<br/>

3. Begründen Sie die Wahl ihrer grafischen Darstellung.

Für die Darstellung der Verteilung einer qualitativen Variablen eignet sich ein Säulendiagramm (oder ein Tortendiagramm. Tortendiagramme sind jedoch schlecht lesbar und können daher in **jamovi** nicht erstellt werden.)

<br/>

# Übung 5 {.tabset}

## Aufgaben

1. Wie gross sind die Studierenden im Datensatz `physio.csv`? Fassen Sie das Ergebnis in einem Satz zusammen.   
2. Stellen Sie die Verteilung der Körpergrösse der Studierenden anhand von zwei verschiedenen Grafiken dar. Beurteilen Sie die Symmetrie und interpretieren Sie die Verteilung.   
3. Wie gross sind die Studierenden? Trennen Sie nach Geschlecht und
fassen Sie das Ergebnis in einem Satz zusammen.    
4. Erstellen Sie zwei Grafiken zur Verteilung der Körpergrösse, nach Geschlecht
getrennt.
   
<br/>   
   
## Lösungen

1. Wie gross sind die Studierenden im Datensatz `physio.csv`? Fassen Sie das Ergebnis in einem Satz zusammen.  

**jamovi** > Register *Analysis* > *Exploration* > *Descriptives* > Variable `Groesse` auswählen. Sie können die benötigten Kennzahlen im Feld *Statistics* auswählen.

```{r}
descriptives(
  data = phydata, 
  vars = Groesse,
  sd = TRUE
)
```

*Die durchschnittliche Körpergrösse der Studierenden in physio.csv beträgt 169 cm (s = 7.76)*  
   
   

2. Stellen Sie die Verteilung der Körpergrösse der Studierenden anhand von zwei verschiedenen Grafiken dar. Beurteilen Sie die Symmetrie und interpretieren Sie die Verteilung.   

**jamovi**: Einstellungen wie oben. Unter *Plots* setzen Sie Häkchen bei `Histogram` und `Boxplot` setzen.   


```{r}
descriptives(
  data = phydata,
  vars = Groesse,
  n = FALSE,
  missing = FALSE,
  mean = FALSE,
  median = FALSE,
  sd = FALSE,
  min = FALSE,
  max = FALSE,
  freq = FALSE,
  hist = TRUE,
  box = TRUE
)
```
   

Vollständig beschriftet könnten die Grafiken etwa so aussehen:

```{r}
ggplot(phydata, aes(x = Groesse)) +
  geom_histogram(binwidth = 4) +
  ggtitle("Verteilung der Grösse der Studierenden im \nDatensatz physio.csv, n = 228")

ggplot(phydata, aes(y = Groesse)) +
  geom_boxplot() +
   ggtitle("Verteilung der Grösse der Studierenden im \nDatensatz physio.csv, n = 228")
```

*Wie beurteilen Sie die Symmetrie der Verteilung der Körpergrösse?*

<br/>


3. Wie gross sind die Studierenden? Trennen Sie nach Geschlecht und
fassen Sie das Ergebnis in einem Satz zusammen.

**jamovi** > Register *Analysis* > *Exploration* > *Descriptives* > `Grösse` als Variable auswählen, `Geschlecht` als *Split by*-Variable wählen

```{r}
descriptives(
  data = phydata, 
  formula = Groesse ~ Geschlecht,
  sd = TRUE
)
```

*Die durchschnittliche Körpergrösse der Studentinnen im Datensatz physio.csv beträgt 166.92 cm (s = 5.66 cm) und die der Studenten 179.87 cm (s = 6.39 cm).*   
   
<br/>
   
4. Erstellen Sie zwei Grafiken zur Verteilung der Körpergrösse, nach Geschlecht
getrennt.  

**jamovi** Einstellungen wie oben, unter *Plots* > Häkchen bei *Histogram* und *Boxplot* setzen.  

```{r}
descriptives(
  data = phydata,
  formula = Groesse ~ Geschlecht,
  n = FALSE,
  missing = FALSE,
  mean = FALSE,
  median = FALSE,
  sd = FALSE,
  min = FALSE,
  max = FALSE,
  freq = FALSE,
  hist = TRUE,
  box = TRUE
)
```

Vollständig beschriftet könnte die Grafik so aussehen (das Histogramm kann in dieser Form in **jamovi** nicht dargestellt werden):   

```{r}
ggplot(phydata, aes(x = Groesse, fill = Geschlecht)) +
  geom_histogram(binwidth = 4, position = "identity", alpha = .4) +
  ylab("Anzahl") +
  ggtitle("Verteilung der Grösse der Studierenden im Datensatz physio.csv \n(w = 183, m = 45)")

ggplot(phydata, aes(y = Groesse, color = Geschlecht)) +
  geom_boxplot(width = 1) +
   ggtitle("Verteilung der Grösse der Studierenden im Datensatz physio.csv \n(w = 183, m = 45)")
```

**Kopieren Sie den jamovi-Output in ein Powerpoint-Dokument und beschriften Sie Grafiken und Tabellen möglichst aussagekräftig.**  

<br/>

# Übung 6 {.tabset}

## Aufgabe

Erstellen Sie eine Tabelle mit den Kennzahlen *Stichprobenumfang (N), Mittelwert (Mean), Median, Standardabweichung (Std deviation), Variationsbreite (Minimum, Maximum)*  für die Variable `Gewicht` der Studierenden getrennt nach `Geschlecht`. Welche dieser Kennzahlen sind robust und welche sind nicht robust?  

<br>

## Lösung

```{r}
jmv::descriptives(
  formula = Gewicht ~ Geschlecht,
  data = phydata,
  freq = TRUE,
  missing = FALSE
)
```
Die Variationsbreite des Körpergewichts bei Studentinnen beträgt  47.0 kg bis 85.0 kg und bei Studenten 53.0 kg bis 105.0 kg.  


| Kennzahl | robust - nicht robust |
|:---------|:----------------------|
| N | nicht robust |
| Mean | nicht robust |
| Median | robust |
| Standard deviation | nicht robust |
| Variationsbreite | nicht robust |

